【裁判字號】    90,台上,6156
【裁判日期】    901004
【裁判案由】    殺人等罪
【裁判全文】
最高法院刑事判決                                九十年度台上字第六一五六號
    上訴人  台灣高等法院檢察署檢察官
    被  告  丙○○
            戊○○
            丁○○
            乙○○
            甲○○
右上訴人因被告等殺人等罪案件，不服台灣高等法院中華民國八十九年十二月二十七
日第二審更審判決（八十九年度上更(一)字第四三一號，起訴案號：台灣桃園地方法院
檢察署八十五年度偵字第五五五三號），提起上訴，本院判決如左：
    主  文
原判決撤銷，發回台灣高等法院。
    理  由
本件原判決認定被告丙○○、戊○○與被害人羅壽蘭係同事，民國八十四年十一月十
六日下午九時二十分許，羅壽蘭酒醉自外返回桃園縣蘆竹鄉○○村○○○路四十七號
六樓共同租住處，適丙○○、戊○○及被告丁○○、甲○○四人在該處打麻將，被告
乙○○在旁觀看，被害人不知何故吵鬧叫罵，丟擲客廳椅子，並作勢欲砸毀電視，丙
○○、戊○○二人見狀，心生不滿，竟共同基於普通傷害之犯意聯絡，對被害人拳打
腳踢，丙○○並手持塑膠椅打被害人，直至其不支倒地，二人始行罷手，致被害人受
有手腕握扭傷、右側胸部約掌大皮下出血傷、第四、五肋骨隙裂骨折、左側胸部約掌
大皮下出血傷、第四肋骨隙裂骨折等鈍擊傷等情，因而維持第一審關於丙○○、戊○
○部分，變更檢察官起訴法條（起訴法條為刑法第二百七十一條第一項之殺人罪），
論處共同傷害人之身體罪刑。並以公訴意旨另指：丙○○、戊○○因不滿被害人喝酒
鬧事，竟於右揭時地夥同被告甲○○、乙○○、丁○○共同圍毆被害人，並持續追打
至陽台後，再萌殺人犯意之聯絡，將其自六樓推落地面，致被害人因頭頂部及後頭部
有掌面大皮下出血傷、頭骨呈陷凹破裂骨折、腦傷出血、腦漿溢出，而休克死亡，認
甲○○、乙○○、丁○○有與丙○○、戊○○共犯殺人罪嫌云云，經查犯罪不能證明
，維持第一審諭知甲○○、乙○○、丁○○均無罪之判決，駁回檢察官在第二審之上
訴，固非無見。
惟查：（一）採為判決基礎之證據資料，必須經過調查程序，而顯出於審判庭者，始
與直接審理主義相符合，否則其所踐行之訴訟程序，即屬違背法令。原判決採為判決
基礎之台灣桃園地方法院檢察署相驗屍體證明書、檢察官八十四年十一月三十日勘驗
屍體及現場筆錄、八十四年十二月十四日覆驗屍體勘驗筆錄及八十五年一月三日勘驗
被害人住處筆錄等證據資料，原審於審判期日均未提示被告等辯論，使其等有辯明證
據證明力之機會，仍採為判決基礎，自有應於審判期日調查之證據而未予調查之違誤
。（二）審理事實之法院對於被告有利及不利之證據，應一律注意，詳為調查，綜合
全案證據資料，本於經驗法則以定其取捨，並將取捨證據及得心證之理由於判決內詳
為說明，倘為無罪之判決，亦應詳述其全部證據取捨判斷之理由，否則即有應於審判
期日調查之證據未予調查及理由不備之違法。本件被害人自其住處墜落地面後，經檢
察官於八十四年十一月十七日相驗，同年十一月三十日解剖，並送內政部警政署刑事
警察局（下稱刑事局）鑑驗結果認：「1.死者顏面蒼白，口唇及四肢指甲呈蒼白休克
狀；2.頭頂部及後頭部有掌面大皮下出血傷致頭骨呈陷凹破裂骨折，腦傷出血，腦漿
溢出；3.右側胸部有約掌大皮下出血傷，第四、五肋骨隙裂骨折，為鈍擊傷；4.左側
胸部有約掌大皮下出血傷，第四肋骨隙裂骨折，為鈍擊傷；5.後背腰部有約寬四‧○
×二‧五ｃｍ呈橫條形皮下出血傷，為推壓碰傷；6.兩手及兩腳均無骨折，僅擦皮破
傷；7.右手腕有環形握扭傷；8.綜上情，本屍係因墜樓後頭骨著地碰裂骨折，腦傷出
血休克致死，因其後腰部推壓碰傷及左右胸部有鈍擊傷，有被人推落情形，請調查，
請參考」（見相驗卷第一三五頁）。嗣因尚有疑點，八十四年十二月十四日再次剖驗
，並送台灣高等法院檢察署法醫中心（下稱法醫中心）鑑驗結果認為：「一、因皆係
鈍器傷，無其他較特殊之銳器傷、槍傷等，故若有他為之撲打傷也均被高樓墜落之傷
所遮掩，換句話說，死者係生前高樓墜地致死，極可能頭部先著地，但是否有他人毆
打，較難確定。二、其下背橫向的淤血帶，離腳跟為九○公分。而現場測量陽台上鐵
欄杆之高度也是八十九公分。鐵杆直徑五‧○九公分，在上滾過應可造成寬八公分之
壓跡。又其墜地處離陽台邊緣一‧八公尺。依此推斷，羅壽蘭極有可能是背部靠著鐵
杆之情況下後仰方向墜樓，但到底是醉酒不慎翻落或別人推落，有待檢察官調查。三
、其腳、手無重傷，較不似跳樓自殺」（見相驗卷第一四一、一四二頁）。另原審法
院前向刑事局函查其鑑驗結果認被害人「有被推落情形」之判斷依據，該局以八十七
年一月七日（）刑醫字第八七八四五號函復「查羅壽蘭屍體係因後頭部碰傷，致後
頭骨陷凹骨折，後腰背有呈▉橫形推壓碰傷，兩側肋骨有鈍擊傷及手腕有握扭傷等情
形，而判斷死者有被推到樓頂的牆壁欄杆上碰壓，腰背部碰傷後，向後推倒，後頭先
墜落碰地狀態致死者」（見原審上訴卷第八十二頁）。原判決採認法醫中心鑑定書，
而就刑事局二次不利於被告等之鑑驗或說明，不予採信，又未說明不予採取之理由，
亦嫌疏漏。（三）證據之證明力，固由法院自由判斷，但此項自由判斷職權行使，尚
不得違背經驗法則與論理法則，否則即屬違背證據法則。前開刑事局明確鑑定被害人
係受人以後仰方式推落墜樓致死，法醫中心亦認被害人「極有可能是背部靠著鐵杆之
情況下後仰方向墜樓，不似跳樓自殺，但到底是醉酒不慎翻落或別人推落，則有待檢
察官調查」，二者就被害人係背部靠著鐵欄杆，以後仰方式掉落致死之鑑定並無二致
。據戊○○供稱被害人從頭到尾，都未站起來，被打後，也是坐在地板上等語（見相
驗卷第九十一頁）；甲○○陳稱被害人被丙○○、戊○○毆打後已躺在地上，縮成一
團（見相驗卷第九十六頁）；丁○○亦供稱其看到被害人被打後很痛苦的在地上打滾
並發出呻吟聲……（見相驗卷第九十七之一頁背面），則其傷勢不輕，且已不支倒地
，能否自行從客廳走（或爬）到陽台，並從陽台上後仰，將身體背部越過離陽台地面
八十九（或一○四）公分（見相驗卷第一一六頁刑案現場平面圖）之鐵欄杆而翻落地
面，即非無疑。又被害人手腕上有環形握扭傷，能否如原判決認定丙○○、戊○○之
毆打方式所造成？該傷究係如何產生？是否被拖拉所致？證人即被害人父親羅榮貴證
稱案發後其在該址陽台上發現被害人掉落之呼叫器（見一審卷第五十一頁背面），是
否被害人被拖拉致呼叫器掉落陽台？查現場並無嘔吐物，依一般經驗法則，嘔吐時會
身體前傾，不可能後仰。被害人既非因酒醉嘔吐不慎墜樓，亦無能力，何以竟能以背
翻方式越落高八十九（或一○四）公分之陽台上鐵欄杆？被害人之墜樓死亡是否與被
告等之傷害無任何因果關係？均屬可疑。以上攸關犯罪事實之認定及被告等涉犯罪名
成立與否之重要事項，自有調查之必要。本院前次發回意旨業已指明，原判決仍未就
此詳予研求，率為相同論斷，其瑕疵依然存在，有違背證據法則及調查未盡之違誤。
檢察官上訴指摘原判決不當，為有理由，應認原判決仍有撤銷發回更審之原因。
據上論結，應依刑事訴訟法第三百九十七條、第四百零一條，判決如主文。
中      華      民      國     九十     年      十      月      四      日
                              最高法院刑事第三庭
                                  審判長法官  陳  錫  奎
                                        法官  洪  清  江
                                        法官  李  伯  道
                                        法官  呂  丹  玉
                                        法官  洪  文  章
      右正本證明與原本無異
                                              書  記  官
中      華      民      國     九十     年      十      月      九      日


司法院資訊處製作；財團法人民間司法改革基金會備份。
